最高法院民事判決　　　　　　　　　　　　　　　八十六年度台上字第一六○七號
　　上　訴　人　晴偉實業股份有限公司
　　法定代理人　莊伯庸
　　被 上 訴人　甲○○
　　訴訟代理人　王程風律師
右當事人間請求清償債務事件，上訴人對於中華民國八十五年八月十二日台灣高等法
院高雄分院第二審判決（八十四年度上字第四五二號），提起上訴，本院判決如左：
    主  文
原判決廢棄，發回台灣高等法院高雄分院。
    理  由
本件上訴人主張：被上訴人於民國八十二年十月間，持其設於美國加州之TRIPOD IN-
TERNATIONAL CO. 合夥公司（下稱三腳架公司或 TIC）所簽發予國內信茂企業股份有
限公司（下稱信茂公司）之採購訂單五紙，囑託伊公司以D/A 方式代開信用狀，向信
茂公司採購其設於泰國工廠所生產之遮陽篷及配件等，分次出口與三腳架公司，並約
定貨到即行付款，銀行墊付利息由買方負擔，伊公司依約將該採購單轉給信茂公司，
並經由台灣省合作金庫以D/A 方式先行開發美金六十萬元之信用狀，其中開狀金額百
分之十為自備結，其餘則為銀行墊款；嗣信茂公司即依照採購訂單陸續出貨，自八
十三年一月十一日起至同年三月二十三日止，前後共十批，出口貨款為美金六十二萬
八千三百六十六元，已由伊公司向墊款銀行付清，加上銀行墊款利息美金一萬五千八
百三十五點一八元，共計美金六十四萬四千二百零一元一角八分。詎被上訴人事後僅
還美金四十萬元，餘款美金十九萬四千二百零一元一角八分迄今未還，屢經催討，
均不置理等情，爰求為命被上訴人如數給付另加付法定遲延利息，並按清償日外指
定銀行即期美金賣出率折付新台幣之判決。
被上訴人則以：伊未委託上訴人代開信用狀，雙方並無委任關係。上訴人所稱美國三
腳架公司囑託該公司代開信用狀，向訴外人信茂公司採購遮陽篷及配件一節，該美國
三腳架公司之合夥人為伊及莊伯安、謝水龍三人，而莊伯安係上訴人公司前任董事長
，向信茂公司採購及開信用狀等行為，均係莊伯安所為，與伊無涉。又三腳架公司在
台灣為合夥組織，上訴人未向合夥即三腳架公司求償，亦未證明三腳架公司之財產不
足清償，而逕向伊一人起訴求償，依法無據等語，資為抗辯。
原審維持第一審所為上訴人敗訴之判決，駁回其上訴，無非以：按當事人主張有利於
己之事實者，就其事實有舉證責任，民事訴訟法第二百七十七條定有明文。三腳架公
司為在美國設立登記之法人，固未經我國認許登記，於我國應屬合夥組織，其合夥人
為莊伯安、謝水龍及被上訴人等三人，在台之執行人為莊伯安。而合夥之債務應由合
夥財產清償，於合夥財產不足清償時，始由各合夥人對於不足之額負連帶清償之責任
，故合夥之債權人以請求合夥人清償合夥之債務者，應就合夥財產不足清償合夥債務
負舉證責任，民法第六百八十一條定有明文。（最高法院四十九年台上字第一一八號
判例參照）。又合夥財產縱少於合夥債務，各合夥人亦僅對不足之額連帶負責，並非
對於債務全額負連帶責任（最高法院二十八年上字第一八六四號判例參照）。查三腳
架公司在台執行人莊伯安證稱係伊委託上訴人公司（當時負責人亦為莊伯安）開立信
用狀，則雙方之法律行為係在台灣，依法應適用中華民國法律，而上訴人主張三腳架
公司財產不足清償債務一節，固有莊伯安之證詞，及謝水龍之筆錄等證據，然查，莊
伯安及謝水龍均為利害關係人，其證詞是否可採，已屬置疑，況其證詞僅能證明三腳
架公司有負債及出售部分辦公設備而已，尚無法證明三腳架公司之財產少於債務，縱
認三腳架公司財產少於債務，然合夥人亦僅對不足之額負連帶清償責任而已，上訴人
依法應對三腳架公司請求清償，就餘額未償部分（即不足部分），始得對被上訴人求
償，其竟以債務總額逕對被上訴人請求清償，依法自有未合等詞，為其判斷基礎。
惟查：(一)涉外民事法律適用法第六條第一項規定：「法律行為發生債之關係者，其成
立要件及效力，依當事人意思定其應適用之法律。」同條第二項規定：「當事人意思
不明時，同國籍者，依其本國法，國籍不同者，依行為地法，行為地不同者，以發要
約通知地為行為地……。」本件原判決憑美國三腳架公司在台執行人莊伯安之證詞，
謂由其委託上訴人開立信用狀，遽認三腳架公司與上訴人間之法律行為係在台灣，依
法應以我國法律為其準據法，而對於何以認定行為地在台灣，並未詳加剖析，並說明
得此心證之理由，復置被上訴人所辯：三腳架公司為於美國設立登記之法人，系爭五
張採購訂單係該公司由美國發交上訴人云云（見第一審卷第一五－一九頁第一三七頁
背面原審卷第五五頁）於不論，已難謂無判決不備理由之違法。(二)本件縱應適用我國
民法合夥有關規定，而上訴人就其主張三腳架公司合夥財產不足清償之事實，已在原
審舉出該公司最初出資額僅美金二十一萬餘元，積欠銀行美金一百多萬元，業經其合
夥人莊伯安證實萬通銀行追繳欠款美金一百三十四萬餘元（見原審上證九），且萬通
銀行為追繳欠款在美國對三腳架公司起訴，有另一合夥人謝永龍之法院程序詢問筆錄
可考（見原審第一三七頁上證十五），且該公司營業所之承租權業已轉讓（見同上詢
問筆錄）。原判決就上開事證未予審酌表示意見，遽以上訴人未盡舉證責任為由而為
其不利之論斷，亦欠允洽。上訴論旨，執以指摘原判決不當，聲明廢棄，非無理由。
據上論結，本件上訴為有理由，依民事訴訟法第四百七十七條第一項、第四百七十八
條第一項，判決如主文。
中      華      民      國    八十六    年     五       月     二十二   日
                              最高法院民事第七庭
                                  審判長法官 蕭  亨  國
                                        法官 吳  正  一
                                        法官 鄭  三  源
                                        法官 楊  隆  順
                                        法官 陳  淑  敏
　　　右正本證明與原本無異
       　                              　　　書  記  官
中      華      民      國    八十六    年     六       月       六     日
